【裁判字號】    99,家聲,63
【裁判日期】    990504
【裁判案由】    變更姓氏
【裁判全文】
臺灣彰化地方法院民事裁定              99年度家聲字第63號
聲  請  人    甲○○
兼法定代理人  乙○○
上列當事人間聲請變更姓氏事件，本院裁定如下：
    主  文
甲○○（男、民國○○年○月○○日生）、乙○○（女、民國○○年○月
○○日生）之姓氏「歐」變更為母姓「許」。
聲請程序費用新台幣壹仟元由聲請人負擔。
    理  由
一、本件聲請意旨略以：聲請人甲○○（身分證統一編號：Ｚ000
    000000號）、乙○○（身分證統一編號：Ｚ000000000號）之
    母親許秀鵲、父親丙○○先後於民國（下同）80年4月12日
    、97年5月14日死亡，而聲請人二人因母親死亡後父親即離
    家未歸，故二人自幼即與外祖父同住受其扶養成長，又家族
    中有兄弟許文欽從母姓「許」姓氏，聲請人甲○○之姓氏則
    因當時丙○○與許秀鵲係招贅婚故約定從父姓，聲請人等希
    望兄弟姊妹間能一致從母姓「許」；除此，外祖父並曾表示
    聲請人二人若是姓氏為「歐」，則日後發生繼承情事時所分
    得之財產將較少，故聲請人甲○○、乙○○有從母姓的想法
    及意願，足認現在的父姓已對於子女造成不利影響，為符合
    聲請人最佳利益，爰依民法第1059條第5項規定，請求將甲○○、乙○○之姓氏變更為母姓「許」姓等語。
二、按有下列各款情形之一，且有事實足認子女之姓氏對其有不
    利之影響時，父母之一方或子女得請求法院宣告變更子女之
    姓氏為父姓或母姓：（一）父母離婚者。（二）父母之一方
    或雙方死亡者。（三）父母之一方或雙方生死不明滿三年者
    。（四）父母之一方曾有或現有未盡扶養義務滿二年者，民
    法第1059條第5項定有明文。姓氏屬姓名權而為人格權之一
    部分，具有社會人格之可辨識性，與身分安定及交易安全有
    關外，姓氏尚具有家族制度之表徵，故賦予父母之選擇權，
    惟因應情勢變更，倘有事實足認子女之姓氏對其有不利之影
    響時，父母之一方或子女自得請求法院宣告變更子女之姓氏
    為父姓或母姓。
三、經查，聲請人甲○○主張當初父母係招贅婚故約定其從父姓
    「歐」，而兄弟中有許文欽從母姓「許」，且甲○○、乙○○自幼由外祖父扶養照顧，父親丙○○自母親許文鵲於80年
    間過世後即離開甚少返家探視，又丙○○亦於97年5月14日
    死亡，且外祖父曾表示若是聲請人二人之姓氏為「歐」則屆
    時所分得之財產將較少等語，有戶籍謄本、戶口名簿等文件
    在卷可稽，並據聲請人甲○○、乙○○於本院訊問時到庭陳
    述無訛，其等表示希望改從母姓「許」，有本院訊問筆錄在
    卷可稽，聲請人之主張，自堪信為真實。本院審酌聲請人甲○○、乙○○自幼由外祖父撫育照顧、負擔費用，父親丙○○多年來甚少探望，實際未盡教養義務，如今父親亦已過世
    近二年，是以聲請人甲○○、乙○○於前述家庭生活環境下
    成長，生母及母方家族在其自我認同（Identification）之
    發展過程中產生絕大的影響力，而形成其等欲符合所認同對
    象之心理趨向，惟其原有人格權中表徵父方家族之父姓，與
    其人格中實際認同之對象相牴觸，復無從將之切割分離，此
    種自我認同過程中發生之困惑與矛盾，顯不利於身心健全之
    發展，堪認父姓對其人格有不利之影響。從而，聲請人甲○○、乙○○請求變更父姓「歐」為母姓「許」，於法尚無不
    合，應予准許，爰裁定如主文所示。
四、依非訟事件法第21條第1項，裁定如主文。
中    華    民    國      99    年    5    月    4    日
                  家事法庭    法  官  王美惠
以上正本係照原本作成。
如不服本裁定應於送達後10日內向本院提出抗告狀，並繳納抗告
費新台幣1,000元。
中    華    民    國      99    年    5    月    5    日
                                書記官林憲男

司法院資訊處製作；財團法人民間司法改革基金會備份。
